臺灣基隆地方法院刑事判決　　　　　　　 95年度訴字第777號
公　訴　人　臺灣基隆地方法院檢察署檢察官
被　　　告　甲○○
選任辯護人　侯傑中　律師
上列被告因毒品危害防制條例案件，經檢察官提起公訴（95年度
偵字第2912號），本院判決如下：
    主  文
甲○○販賣第三級毒品，處有期徒刑年。
扣案之第三級毒品愷他命拾伍包，驗餘後毛重合計拾壹點柒貳玖
公克，併同無從與之完全析離之分裝袋拾伍只，均沒收之。
    事  實
一、甲○○明知愷他命係毒品危害防制條例所明定列管之第三級
    毒品，不得非法販賣，猶意圖營利，並基於販賣第三級毒品
    愷他命以資牟利之犯意，於民國95年6 月23日下午5、6時，
    在基隆市○○街之不詳網路咖啡店，以新臺幣（下同）9,00
    0 元之價格，向姓名年籍不詳綽號「阿雄」之成年男子，販
    入第三級毒品愷他命15包（毛重合計11.731公克；驗餘後毛
    重合計11.729公克），而擬伺機對外販售。甲○○意圖營利
    販入上開愷他命15包得手後，旋將之藏放於自己外褲口袋之
    內，並於同日晚間某時，趕至基隆市○○路277 號大正檳榔
    攤參加友人聚會。同日晚間11時40分左右，適逢員警接獲檢
    舉線報，乃分派員警4 名組成警網暨配備長槍1 支，前往上
    址執行擴大臨檢勤務，詎竟赫見毒品列管分子李瑞隆刻在上
    址門外徘徊；茲因李瑞隆見員警荷槍到場，情急心虛，遂主
    動將自己持有之愷他命1 包取交員警（惟李瑞隆持有愷他命
    部分，尚不構成刑事犯罪；且亦無積極證據足認關此愷他命
    之取得，係來自於甲○○之販賣營利），並告稱其甫自檳榔
    攤內離開，兼以到場員警自外向內張望，復見檳榔攤內煙霧
    蒸騰，本此種種客觀跡象，乃進而研判有人在內犯罪且其情
    形急迫，遂逕行入屋執行搜索，並先、後自甲○○之外褲口
    袋內，起獲甲○○基於販賣營利之目的甫行購入之愷他命15
    包；自甲○○隨身攜帶之背包內，起獲與上開販入愷他命事
    實無關之「0000000000」SIM 卡1 枚及記事簿1 本。
二、案經基隆市警察局第一分局移送臺灣基隆地方法院檢察署檢
    察官偵查起訴。
    理  由
一、證據能力
  (一)被告之歷次自白或陳述
    按被告自白是否具備證據能力，祇以該項自白是否出於供述
    者之真意而定；即被告自白是否出於「任意」，屬「證據能
    力」層次之問題，應最優先於犯罪事實而為調查，至被告自
    白是否「真實」，則屬「證明力」層次之問題，為免法院過
    早產生先入為主之成見，法律業已明定非俟有關犯罪事實之
    其他證據均已調查完畢，不得先行調查（刑事訴訟法第一百
    六十一條之三規定參照）。蓋「證據能力」所強調者，實為
    其作為認定被告犯罪證據之資格，此與其內容究否足以證明
    被告犯罪之「證明力」（即所自白之內容究否與事實相符）
    ，尚有層次上之差別，不容混為一談。準此以言，有關被告
    自白「證據能力」所應審究者，當亦僅止於其自白內容，究
    否確係出於供述者即被告真意之違反（即其「任意性」之未
    備）；反面言之，即被告自白究否係「取供者」藉強暴、脅
    迫、利誘、詐欺、疲勞訊問、違法羈押或其他不正方法所取
    得（即其「信用性」之未備）。查被告之歷次自白或陳述，
    概係出於被告之一己真意，此業據被告自陳在卷（本院卷第
    50頁、第119 頁）；兼以姑且不論其所陳內容究否與事實相
    符（按：被告所陳內容係屬「證明力」之範疇），單自形式
    上察其作成當時之外部情狀，實亦核無供述者之「真意違反
    」或取供者之「違法取供」情事，因認關此自白、陳述之「
    任意性」及「信用性」俱已足供擔保，而查無應排除其證據
    適格地位之事由。準此以言，被告之自白、陳述，無論其所
    涉內容究否與事實相符，核其均屬本案之適格證據，即有證
    據能力，而得作為本案審判之依據（惟其自白或陳述「證明
    力」之具備，則須兼有刑事訴訟法第一百五十六條第二項後
    段所指之「真實性」；且依同條第一項規定，被告自白亦不
    得作為有罪判決之唯一證據）。
  (二)扣案證物
  1.扣案證物取得之依據
  (1)茲公訴人雖指扣案證物或係被告主動配合取交，或係經被告
    同意而搜索取得（參見本院卷第93頁）。然按「搜索，經受
    搜索人出於自願性同意者，得不使用搜索票。但執行人員應
    出示證件，並將其同意之意旨記載於筆錄。」刑事訴訟法第
    131 條之1 固有明文；惟所指「自願性同意」，係指意識健
    全而有是非辨別能力之人，在此情形下，已經意識到自己有
    選擇得為同意或拒絕之可能，並可完全自我決定，而出於自
    願明示同意（無任何強制性）執行人員為無令狀之搜索，且
    對該同意之法律效果完全理解，毫無疑問者而言。是倘同意
    人係意識不健全或受威脅、欺騙，乃至其同意內容模糊、遲
    疑，則均非屬於自願性之同意。查本案員警係4 人1 組配備
    長槍1 支以前往上址執行擴大臨檢勤務。此業據證人陳義得
    即全程參與上開搜索之基隆市警察局第一分局南榮路派出所
    所長證述綦詳（本院卷第80頁）。顯見，到場員警顯然已有
    「展示武力」之行止，對照證人乙○○稱「有看到警察手持
    長槍」等語（本院卷第78頁）益明。是員警曾藉「展示武力
    」之行止「暗示」在場人等不得拒絕搜索之客觀事實，首已
    昭然。其次，到場員警雖僅止於4 名，然觀諸彼等為確保同
    仁人身安全所進行之警戒、拍搜（參見證人陳義得、乙○○
    之證述。本院卷第70-82 頁），自客觀以言，尤足使在場者
    於主觀上產生「倘不配合警察要求，警察可能會有其他動作
    」之認知。則在場者係因上開心理強制始「被迫」配合或同
    意，實殆無可疑；此亦可自證人乙○○證稱「我們沒有想到
    拒絕，警察叫我們拿出來，我們就拿出來... 」、「哪有可
    能自願同意警察搜索」、「因為警察叫我們把東西拿出來，
    所以我才把東西拿出來」（本院卷第70頁、第71頁、第74頁
    ）等情詞窺其梗概。是公訴人及證人陳義得主張扣案證物或
    係被告主動配合取交，或係經被告同意而搜索取得（參見本
    院卷第93頁）云云，當非可取。
  (2)辯護人固另指扣案證物實乃員警假「臨檢」為名所非法取得
    （參見本院卷第97-99 頁）。惟按有明顯事實足信為有人在
    內犯罪而情形急迫者，檢察官、檢察事務官、司法警察官或
    司法警察，雖無搜索票，得逕行搜索住宅或其他處所。刑事
    訴訟法第一百三十一條第一項第三款亦有明定；茲就本案情
    節而論，員警係因接獲檢舉線報，始於95年6 月23日晚間11
    時40分左右前往大正檳榔攤執行擴大臨檢勤務，乃竟赫見毒
    品列管分子李瑞隆刻在上址門外徘徊；茲因李瑞隆見員警荷
    槍到場，情急心虛，遂主動將自己持有之愷他命1 包取交員
    警，並告稱其甫自檳榔攤內離開，兼以到場員警自外向內張
    望，復見檳榔攤內煙霧蒸騰，本此種種客觀跡象，乃進而研
    判有人在內犯罪且其情形急迫，遂逕行入屋執行搜索，並先
    、後自被告外褲口袋內，起獲被告基於販賣營利之目的甫行
    購入之愷他命15包；自被告隨身攜帶之背包內，起獲與上開
    販入愷他命事實無關之「0000000000」SIM 卡1 枚及記事簿
    1 本。此業經證人陳義得證述綦詳（本院卷第80-82 頁），
    核其情節，並與證人乙○○到庭之所證相符（本院卷第70-7
    8 頁）。雖員警係因接獲檢舉線報，始以「擴大臨檢」為名
    前往上址；然徵諸「員警甫抵現場，即見毒品列管分子李瑞
    隆刻在檳榔攤外徘徊」、「李瑞隆主動將自己持有之愷他命
    1 包取交員警暨告稱其甫自檳榔攤內離開」及「員警自外向
    內張望，竟見檳榔攤內煙霧蒸騰」等客觀事實，則員警因而
    對「檳榔攤內有人犯罪且其情形急迫」產生合理懷疑，即尚
    與吾人日常生活經驗所足可體察之事理相符。茲員警既係本
    此合理懷疑始入屋搜證，則無論員警曾否為「臨檢」之表示
    ，又在場人斯時有無同意搜索之可能，核此無票（搜索票）
    搜證之過程，均已進入刑事訴訟法第一百三十一條第一項第
    三款「特許搜索」之範疇！蓋「臨檢」係基於警察勤務條例
    所賦與之警察職權，其目的係取締行政違法及預防刑事犯罪
    行為之發生，其作用則為嚇阻犯罪及發覺現行犯。是倘員警
    實施臨檢盤查時，發現受盤詰檢查之對象，非法持有槍彈、
    毒品，即為當場發現非法持有槍彈、毒品之現行犯，除應依
    法加以逮捕，並得對其身體、隨身攜帶之物件、所使用之交
    通工具及其立即可觸及之處所，為無令狀之附帶搜索（刑事
    訴訟法第八十八條第一項、第二項、第一百三十條規定參照
    ）。據此可知，臨檢實為犯罪偵查之開端；即於臨檢過程中
    ，乃至開始實施臨檢以前，倘已有客觀跡證足認事涉不法，
    員警自應依法逮捕犯罪嫌疑人或依法搜證，祇以其逮捕、搜
    索程序於法無違，就令其端緒源於「臨檢」，仍未悖離憲法
    保障人民自由權利之本旨。職此，辯護人徒以本案搜索發動
    之端緒（「臨檢」），質疑本案搜索程序之適法，顯亦係就
    臨檢之實質意涵有所誤解，亦非可取。
  (3)綜上所陳，扣案證物之取得依據，應係刑事訴訟法第一百三
    十一條第一項第三款所規定之「特許搜索」，而與公訴人所
    主張之「同意搜索」及辯護人所抗辯之「臨檢搜證」渺不相
    涉。
  2.證據能力之權衡
    查刑事訴訟法第一百三十一條第三項、第四項雖規定：「（
    第三項）前二項搜索，由檢察官為之者，應於實施後三日內
    陳報該管法院；由檢察事務官、司法警察官或司法警察為之
    者，應於執行後三日內報告該管檢察署檢察官及法院。法院
    認為不應准許者，應於五日內撤銷之。（第四項）第一項、
    第二項之搜索執行後未陳報該管法院或經法院撤銷者，審判
    時法院得宣告所扣得之物，不得作為證據。」然按除法律另
    有規定外，實施刑事訴訟程式之公務員因違背法定程式取得
    之證據，其有無證據能力之認定，應審酌人權保障及公共利
    益之均衡維護。刑事訴訟法第一百五十八條之四亦有明定。
    茲本案員警執行搜索後，固未於三日內陳報本院，此觀證人
    陳義得一再強調「同意搜索」、「臨檢過程合法」等情詞自
    明（本院卷第80-86 頁。按：非特辯護人就「臨檢」之實質
    意涵及本案之搜索程序有所誤解，即證人陳義得亦未辨明本
    案搜索程序與刑事訴訟法第一百三十一條之關聯，致未於三
    日內依法陳報本院）；惟員警獲報到場後，係因「彼等甫抵
    現場，即見毒品列管分子李瑞隆刻在檳榔攤外徘徊」、「李
    瑞隆主動將自己持有之愷他命1 包取交員警暨告稱其甫自檳
    榔攤內離開」及「彼等自外向內張望，竟見檳榔攤內煙霧蒸
    騰」等客觀事實，始入屋執行搜索，並果於警戒、拍搜過程
    ，起獲如前所述之扣案證物，則其無票搜索之開端，首與刑
    事訴訟法第一百三十一條第一項第三款之規定相符（參見前
    述）。其次，參諸證人乙○○證稱：「（問：警察在開始臨
    檢，請你們把身上及隨身物件取交查看以前，除了表示叫你
    們在場之8 、9 人不要動，並說他們是警察，要臨檢以外，
    有無其他言語或動作？）除了一進來就照相以外，在開始檢
    查以前，警察就只有我剛剛講的那些行為。」「（問：警察
    當時有無表示倘若你們不配合受檢，將會遭受如何不利益的
    處置？）沒有。（問：在你們受檢期間，在場受檢之8 、9
    人與房間內檢查的3 、4 名警察有無發生言詞或肢體之不愉
    快衝突？）沒有。（問：在房間內的3、4名警察，是如何分
    工臨檢？）這3 、4 名警察，有人負責照相，有人負責拿紙
    、筆叫我們填寫個人基本資料，有人站立一旁警戒，有人負
    責實施上開要我們把東西取交查看的動作。」（本院卷第76
    -77 頁）及證人陳義得結稱：「... 我們4 位同仁，其中1
    位持長槍的同仁，站在查獲賭博性的電玩的位置負責警戒，
    確保沒有人可以進出大正檳榔攤，2 位同仁進入房間盤查身
    分，我站在辦公室門口負責監督同仁勤務執行，因為要確保
    現場人沒有攜帶槍械等危險物品，所以2 位同仁便拍搜在場
    人口袋，因為被告坐的位置較靠近辦公室門口，所以其中1
    位同仁就先拍被告口袋，發現被告口袋鼓鼓的，便問被告口
    袋內何物，這時被告自己由褲子口袋內取出1 袋物品，我們
    依據查緝經驗，一看就知那是毒品愷他命，我同仁便問被告
    這是何物，被告直接回答就是愷他命... 」（本院卷第81頁
    ）核亦足見關此搜索執行之強制力，概「未逾越必要程度」
    ，並尤堪認定員警並未無故以強暴之不法腕力加諸在場者之
    人身；兼以員警係因誤解本案搜索之法律依據（參見前述）
    ，始遲誤應於三日內陳報之法定期間，是關此漏未陳報之程
    序違誤，亦非肇因於員警主觀上有如何故意違法搜索之意圖
    ；尤以本案搜索地點「大正檳榔攤」，自客觀以言，復係有
    別於特重隱私或居家安寧之住居場所，即其搜索之執行，之
    於被告，乃至其餘在場人住居自由之保障，實無妨礙之可言
    。是雖扣案之「0000000000」SIM 卡1 枚及記事簿1 本，查
    與本案並無積極關聯（參見後述），即關此部分搜索扣押之
    執行，似已危及被告個人財產權之保障；然衡諸扣案之愷他
    命15包，確係被告意圖營利而販入無誤（參見後述），尤以
    販賣毒品對人民、社會、國家危害之重大，實亦難以估量，
    則以關此財產權之侵害（甚微）與公共利益之維護（甚鉅）
    相較，倘祇以員警疏未於三日內陳報之程序違誤，宣告扣案
    證物俱無證據能力，非特流於輕重失衡，且亦明顯不符比例
    。本此利害權衡，因認本案搜索過程雖因遲誤三日內陳報之
    期限致有疏誤，然此就被告人權保障之妨礙，實屬甚微，為
    能兼顧刑事訴訟發現真實之目的，自應肯認扣案證物之證據
    能力，即認扣案證物尚屬適格之證據，而得恃為本案審判之
    依據。
二、事實認定
    訊之被告甲○○固不否認曾於95年6 月23日下午5、6時，在
    基隆市○○街之不詳網路咖啡店，以9,000 元之價格，向姓
    名年籍不詳綽號「阿雄」之成年男子，販入第三級毒品愷他
    命15包（毛重合計11.731公克；驗餘後毛重合計11.729公克
    ），暨其甫於同日晚間某時，將之藏放在自己外褲口袋而趕
    至基隆市○○路277 號大正檳榔攤參加友人聚會，旋於同日
    晚間11時40分為警搜索查獲等事實（本院卷第121 頁）。惟
    矢口否認有何意圖營利而販入第三級毒品愷他命之犯行，辯
    稱：伊販入扣案愷他命15包之目的，係為供己施用，而非為
    伺機販賣以圖營利云云（本院卷第121 頁）。經查：
  (一)員警接獲檢舉線報而趕至「大正檳榔攤」時，雖曾見毒品列
    管分子李瑞隆在上址門外徘徊，並經李瑞隆取交自己持有之
    愷他命1 包暨告稱其甫自檳榔攤內離開（參見前述）；然非
    特被告否認李瑞隆持有之愷他命1 包，係源於其本人之販賣
    行為（本院卷第123 頁），證人陳義得亦係證稱：「（你們
    在被告身上查獲15包愷他命後，有無再度向李瑞隆確認其所
    攜帶之愷他命是否來自被告？）有詢問李瑞隆，但他答稱不
    是，因當時李瑞隆、被告都在現場，李瑞隆也不可能當著被
    告面指認其愷他命來自於被告。」（本院卷第84頁）兼以扣
    案之愷他命15包，係採每包0.7 公克之方式分裝，而與李瑞
    隆經查獲扣案之愷他命分裝形式不同（5.6 公克），此業經
    本院職權調取李瑞隆經查扣之愷他命1 包當庭提示予被告確
    認無誤（本院卷第123 頁），本於「罪證有疑，利歸被告」
    之證據法則，本院首應逕為有利於被告之推認，即率先排除
    李瑞隆持有之愷他命1 包，係源於被告販賣之可能。合先指
    明。
  (二)95年6 月23日晚間11時40分左右，員警接獲檢舉線報，乃分
    派員警4 名組成警網暨配備長槍1 支，前往大正檳榔攤址執
    行擴大臨檢勤務，詎竟赫見毒品列管分子李瑞隆刻在上址門
    外徘徊；茲因李瑞隆見員警荷槍到場，情急心虛，遂主動將
    自己持有之愷他命1 包取交員警，並告稱其甫自檳榔攤內離
    開，兼以到場員警自外向內張望，復見檳榔攤內煙霧蒸騰，
    本此種種客觀跡象，乃進而研判有人在內犯罪且其情形急迫
    ，遂逕行入屋執行搜索，並自被告外褲口袋內，起獲被告甫
    於95年6 月23日下午5、6時，在基隆市○○街之不詳網路咖
    啡店，以9,000 元之價格，向姓名年籍不詳綽號「阿雄」之
    成年男子，販入之扣案愷他命15包（毛重合計11.731公克；
    驗餘後毛重合計11.729公克）。此除據被告自白：「（問：
    查獲當時身上所藏放的愷他命15包，是否於查獲當日甫向『
    阿雄』1 次購入？）是，我是於95年6 月23日下午5 、6 時
    ，在基隆市○○街不詳網咖店，向『阿雄』1 次販入扣案15
    包Ｋ他命，我與『阿雄』是以每包約0.7 公克及每包新臺幣
    600 元的價格成交，買賣價金於『阿雄』交付上開愷他命時
    ，1 次付清。」（本院卷第121 頁）；並據證人乙○○即搜
    索過程全程在場之被告堂兄證稱：「我當時人在檳榔攤內房
    間；因為檳榔攤有監視器，房間內則有該監視器螢幕之擺設
    ，我遂自監視器營幕得悉警察在檳榔攤外曾先查獲我朋友李
    瑞隆持有愷他命之事，並曾聽到警察說『外面有搜到東西，
    裡面也搜一下』；警察先觸摸被告衣物口袋外部，發現被告
    衣物口袋鼓鼓的，就要求被告將口袋內之物取出，被告接著
    依警察要求取出該物，該物即扣案之愷他命。」（本院卷第
    77頁、第70頁、第72頁）、證人陳義得即全程參與上開搜索
    之基隆市警察局第一分局南榮路派出所所長結稱：「... 我
    們4 位同仁，其中1 位持長槍的同仁，站在查獲賭博性的電
    玩的位置負責警戒，確保沒有人可以進出大正檳榔攤，2 位
    同仁進入房間盤查身分，我站在辦公室門口負責監督同仁勤
    務執行，因為要確保現場人沒有攜帶槍械等危險物品，所以
    2 位同仁便拍搜在場人口袋，因為被告坐的位置較靠近辦公
    室門口，所以其中1 位同仁就先拍被告口袋，發現被告口袋
    鼓鼓的，便問被告口袋內何物，這時被告自己由褲子口袋內
    取出1 袋物品，我們依據查緝經驗，一看就知那是毒品愷他
    命，我同仁便問被告這是何物，被告直接回答就是愷他命，
    接著我同仁繼續問被告身上是否藏有其他愷他命，被告為表
    示清白，便主動將包包內之物品倒出，並說他沒有其他的愷
    他命，同仁接著逐一詢問在場者，身上有無藏放愷他命，在
    場者為表示清白，除答稱沒有，並且自動將口袋內物品掏出
    ，同時將包包內物品倒出... 」（本院卷第81頁）等語在卷
    ，且有基隆市警察局第一分局搜索扣押筆錄暨扣押物品目錄
    表1 件（偵查卷(一)第14-19 頁）、扣案愷他命15包暨行政院
    衛生署管制藥品管理局管檢字第0950012522號鑑定書正本1
    紙（本院卷第30頁）在卷可考。勾稽以觀，堪認被告關此部
    分之自白，應非虛設，並有所本，而可採信。
  (三)茲被告於95年6 月23日下午5、6時，在基隆市○○街之不詳
    網路咖啡店，以9,000 元之價格，向姓名年籍不詳綽號「阿
    雄」之成年男子，販入第三級毒品愷他命15包之客觀事實，
    既經本院認定如前揭(二)之所述，則本案所次應審究者，闕為
    ：被告辯稱為供己施用云云，是否可採？亦即：被告於販入
    扣案愷他命之初，其主觀上是否已有伺機轉賣以圖利之目的
    ？經查：
  1.首觀被告陳稱：我因本案遭羈押禁見以前，均在花店工作，
    平均月薪30,000元，每月月底即29日至30日左右發放薪資；
    我個人沒有存款習慣，都是「賺多少，就花多少」，即我每
    月上旬、中旬、下旬各需10,000元作為日常生活開銷使用（
    本院卷第120-121 頁）。足見，被告於94年6 月23日為警查
    獲時，迄下次（月底）發放薪資以前，身上應僅餘不超過10
    ,000元之現款足供其日常生活花用。徵諸被告敘稱：「（95
    年6 月23日將近月底，薪資是否已經花費所剩無幾？）沒有
    錯。」（本院卷第121 頁）等語益明。乃被告竟於此資力困
    窘之際，猶將所餘10,000元現款中之9,000 元，全數持向「
    阿雄」購買扣案之愷他命15包（本院卷第122 頁），則若非
    有利可圖，被告又何能有恃無恐至此？況且，細繹被告陳稱
    ：「我只有在每個星期的星期六或星期日才會施用愷他命，
    星期一到星期五都不用，而且每次最多只施用2 包（每包0.
    7 公克）」（本院卷第122 頁）。核亦足見，被告所稱施用
    愷他命之頻率及劑量為：「每星期1 次（星期六或星期日）
    ，每次用量0.7 或1.4 公克（1 包或2 包）」。茲被告為警
    查獲之95年6 月23日（星期五）晚間11時40分，雖適逢其施
    用愷他命之前夕；然被告既指其施用頻率為「每星期1 次（
    星期六或星期日）」，衡諸被告下次薪資發放之時間距離案
    發當日即95年6 月23日，亦不過僅1 星期之遙，則自客觀以
    言，被告實亦斷無於經濟已然困窘之情形下，猶將所餘10,0
    00元現款中之9,000 元，全數持以購買足供自己施用長達8-
    15個星期不等之扣案愷他命15包之必要。互核上情以觀，被
    告所指「供己施用」云云，首已顯與常情乖違。
  2.其次，被告於95年6 月23日（星期五）晚間11時40分為警查
    獲後，於95年6 月24日（星期六）凌晨1 時20分所採集之尿
    液檢體，經本院職權命基隆市警察局第一分局送請昭信科技
    顧問股份有限公司以氣相層析質譜儀法為確認檢驗之結果，
    呈愷他命、去甲基愷他命「陰性」反應。此有昭信科技顧問
    股份有限公司95年11月8 日濫用藥物尿液檢體檢驗報告1 紙
    （本院卷第28頁、第29頁）及基隆市警察局第一分局偵辦毒
    品案件尿液檢體對照表1 件（偵查卷(二)第38頁）在卷可憑。
    參諸「人體施用愷他命後，90% 之代謝物約於72小時以內（
    即3 日以內）自尿液排出；即以愷他命而論，血液中藥物之
    半衰期為2-4 小時，一般於尿液中可檢出之最大時限為2-4
    天。」此亦經行政院衛生署藥物食品檢驗局以91年9 月23日
    管檢字第109652號、92年8 月15日管檢字第0920006385號、
    92年7 月23日管檢字第0920005609號函釋在案（本院卷第10
    3-104 頁、第109-111 頁、第105-108 頁）。則被告於採尿
    回溯2-4 日之期間內，即自95年6 月20日（星期二）凌晨1
    時20分起，至95年6 月24日（星期六）凌晨1 時20分止，應
    無施用第三級毒品愷他命之行為；換言之，被告於95年6 月
    24日（星期六）凌晨1 時20分採尿送驗之結果，除適足與被
    告自白「每星期1 次（星期六或星期日）」之施用頻率相互
    稽合，並尤足反徵被告就令有所稱「反覆施用愷他命」之慣
    行，然其顯然未至「成癮」程度。職此，被告非特全無逐次
    加重施用劑量之需求，亦無定時施用解癮之迫切渴求。參諸
    被告敘稱其並非經常施用愷他命等情詞（本院卷第42頁）益
    明。茲被告既未「成癮」，則自客觀以言，被告當無於此經
    濟困窘之情形下（參見前揭1.），仍大量採購無故囤積之理
    ！勾稽以觀，被告之飾詞情虛，實已不言可喻。
  3.實則，徵諸被告敘稱：「（問：本次向『阿雄』購買愷他命
    時，有無以自己0000000000行動門號與『阿雄』作為聯絡工
    具？）沒有使用上開電話事先聯絡，我是直接到網咖店找『
    阿雄』，『阿雄』獲悉我來意後，便直接取交我15包愷他命
    。至於他為何隨身攜帶15包愷他命，我不清楚。」（本院卷
    第122 頁）核亦足見被告向「阿雄」取得愷他命之容易；是
    倘被告果已成癮，核其當亦毋需憂慮日後愷他命之貨源；尤
    以被告聲稱：我每個星期向「阿雄」販入愷他命1 次，每次
    販入數量均在5 包（每包0.7 公克）上下（本院卷第42頁；
    惟關此部分，尚無積極證據足認被告係基於營利之意圖而販
    入，參見後述），則亦足見被告本次販入愷他命15包之反於
    常態！倘非被告主觀上早有轉賣圖利之意圖，則其何以竟於
    經濟困窘之情形下，仍無視於一己之生活需求，而販入數量
    顯然異於平常之扣案愷他命15包？綜上勾稽，因認被告辯稱
    此舉意在供己日常施用所需，而與轉售圖利無關云云，除與
    常情乖違，並且昧於事實。從而，被告在向「阿雄」販入第
    三級毒品愷他命15包（毛重合計11.731公克；驗餘後毛重合
    計11.729公克）之初，必有伺機出售圖利之目的；換言之，
    被告向「阿雄」販入扣案愷他命之初，就令併有供一己施用
    之目的，然其亦必兼有轉售以資圖利之意圖，事甚灼明。
  (四)綜上研析，因認被告所辯，要無可取；本案事證明確，被告
    如本判決事實欄所載，意圖營利而販入扣案愷他命之販賣第
    三級毒品犯行，堪可認定。
三、論罪科刑
  (一)按刑法上所謂販賣行為，固不以販入後復行賣出為必要，祇
    要以營利為目的，而有將毒品販入或賣出二者其一之行為，
    即足構成，故意圖營利而販入毒品，雖未及販出，仍依販賣
    既遂罪論處；而意圖營利販入毒品後，第一次販賣予他人之
    行為，乃接續原先販入之犯意而為，不論其行為屬既遂或未
    遂，應認基於單一犯意之接續行為，只能就其販入及出賣毒
    品，論以販賣既遂之實質一罪，至意圖營利而販入毒品後之
    連續多次出賣行為，倘係基於概括犯意，並均係於95年7 月
    1 日以前之所犯，雖就連續出賣毒品之行為，仍應論以販賣
    之裁判上一罪，惟於審究各該行為實施犯罪之結果時，自應
    就第二次以後之出賣行為係屬既遂或未遂，以為認定；且此
    與意圖販賣而持有毒品罪，係指行為人以意圖販賣營利以外
    之原因而持有毒品，其後始起意營利販賣者（例如因為他人
    之贈與或寄藏而持有，嗣後始起意為販賣者而言），並不相
    同（最高法院88年臺上字第2398號、91年臺上字第1143號、
    93年臺上字第6309號判決要旨參照）。
    合先指明。
  (二)查愷他命係毒品危害防制條例第二條第二項第三款所明定列
    管之第三級毒品；核被告如本判決事實欄之所載，意圖營利
    而1 次販入扣案愷他命15包之所為，自係犯毒品危害防制條
    例第四條第三項之販賣第三級毒品罪。被告販入第三級毒品
    安非他命前後持有安非他命之低度行為，應為販賣（販入）
    之高度行為所吸收，不另論罪。
  (三)又刑法部分條文業於94年1 月7 日經三讀修正，於94年2 月
    2 日經總統公布，並自95年7 月1 日起開始施行。雖毒品危
    害防制條例第四條第三項之販賣第三級毒品罪（以下簡稱本
    法），無論在刑法新制施行前、後，其法條文字之構成要件
    暨法律效果俱無變動；然因其罰金刑僅規定「得併科新臺幣
    五百萬元以下罰金」，是其最低數額自應回歸適用刑法第三
    十三條第五款之規定。惟被告行為（95年1 月15日）後，刑
    法第三十三條第五款業已修正。茲依修正前刑法第三十三條
    第五款「罰金：1 元以上。」暨現行法規所定貨幣單位折算
    新臺幣條例第二條所定折算比例而為換算，新制施行以前，
    本法之罰金最低額度為銀元1 元即新臺幣3 元。乃依修正後
    刑法第三十三條第五款規定，即「罰金：新臺幣1,000 元以
    上，以百元計算之。」本法之罰金最低額度已提高為新臺幣
    1,000 元。據此而為比較適用，修正後之刑法第三十三條第
    五款，顯然較不利於被告，本諸刑法第二條第一項所揭櫫之
    「從舊從輕」原則，本法自仍應依修正前刑法第三十三條第
    五款規定，以銀元1 元即新臺幣3 元為其罰金刑之法定最低
    數額（最高法院95年度第八次刑事庭會議決議三(一)1.參照）
    。
  (四)查被告意圖營利而販入第三級毒品愷他命，固本擬伺機對外
    販賣以資牟利，惟姑念被告猶未轉賣即為警查獲在案，所為
    尚未釀成嚴重實害，兼以核無販賣毒品前科，對重典之認識
    不夠深切，且其本次販入愷他命之數量不多，復未圖得實質
    利益（因被告尚未開始對外轉賣），而與販賣毒品之數量已
    達數公斤以上，顯係嚴重危害社會治安並已實際獲取相當利
    得之情形有別，是倘不論其情節輕重，而一律論處本罪之法
    定本刑，則猶嫌過重，並有傷人民對法律之情感，即就全部
    犯罪情節觀之，猶屬法重而情輕，是自客觀以言，當有情堪
    憫恕之處，爰依刑法第五十九條規定，減輕其刑。即有期徒
    刑減輕者，應依刑法第六十七條規定，就其最高度及最低度
    同減輕之；拘役減輕者，應依刑法第六十八條規定，僅減輕
    其最高度；至其罰金刑減輕部分，則因本法罰金刑查有修正
    前刑法第三十三條第五款規定之適用（參見前述(三)），參照
    刑法第六十七條、第六十八條有關罰金加減方法修正理由：
    「修正前刑法第三十三條第五款現定，罰金為銀元1 元以上
    ，既已經修正為新臺幣1,000 元以上，當不致因加減其最低
    度而產生不滿1 元之零數，是自應與有期徒刑相同，許其最
    高度及最低度同加減之。」暨新舊法比較應就罪刑有關共犯
    、未遂犯、想像競合犯、牽連犯、連續犯、結合犯，以及累
    犯加重、自首減輕暨其他法定加減原因與加減例等一切情形
    ，綜其全部罪刑之結果而為比較（最高法院95年度第八次刑
    事庭會議決議一(四)參照），自應併適用修正前刑法第六十八
    條規定，僅減輕其最高度。
  (五)本院審酌被告之素行、生活狀況、智識程度，兼以被告意圖
    營利而販入第三級毒品愷他命，使人沉迷於毒癮，無法自拔
    ，輕則戕害身心，重則引發各種犯罪，實為多種犯罪之源頭
    ，對社會治安有相當程度影響所生之危害，惟念其甫行販入
    ，猶未獲利，旋為警查獲，犯罪情節尚非深重，兼以其犯後
    態度等一切情狀，量處如主文所示之刑。
  (六)扣案愷他命15包之沒收及其依據
  1.按毒品危害防制條例第二條第二項規定，毒品依其成癮性、
    濫用性及對社會危害性分為四級，並就製造、運輸、販賣、
    意圖販賣而持有、以非法方法使人施用、引誘他人施用及轉
    讓不同品項之毒品等行為，分別定其處罰。至施用或持有第
    三、四級毒品，因其可罰性較低，故未設處罰之規定，僅就
    施用及持有第一、二級毒品科以刑罰。惟鑑於第三、四級毒
    品均係管製藥品，特於同條例第十一條之一明定無正當理由
    ，不得擅自持有；第十八條第一項後段復規定查獲之第三、
    四級毒品，無正當理由而擅自持有者，沒入銷燬之。從而，
    依同條例第十八條第一項後段應沒入銷燬之毒品，專指查獲
    施用、持有第三、四級毒品而言；倘係查獲製造、運輸、販
    賣、意圖販賣而持有、以非法方法使人施用、引誘他人施用
    或轉讓第三、四級毒品，既屬同條例相關法條明文規定處罰
    之犯罪行為，即非該條項應依行政程式沒入銷燬之範圍。又
    同條例第十九條第一項所定「供犯罪所用或因犯罪所得之物
    」，係指犯第四條至第九條、第十二條、第十三條或第十四
    條第一項、第二項之罪所用或所得之物，不包括毒品本身在
    內，是尚不得援用此項規定為第三、四級毒品之沒收依據。
    以犯第四條第三項販賣第三級毒品罪為例，第三級毒品本身
    為其販賣之標的，非屬供「販賣第三級毒品所用之物」；必
    係遂行販賣該毒品使用之物，始屬「供犯罪（犯第四條第三
    項之販賣第三級毒品罪）所用之物」，其理至明。又同條例
    對於查獲之製造、運輸、販賣、意圖販賣而持有、以非法方
    法使人施用、引誘他人施用及轉讓第三、四級毒品之沒收，
    並無特別規定，如其行為已構成犯罪，則該毒品即屬不受法
    律保護之違禁物，應回歸刑法之適用，依刑法第三十八條第
    一項第一款之規定沒收之（最高法院95年度臺上字第911 號
    、95年度臺上字第5252號判決意旨參照）。
  2.次按刑罰法令關於沒收之規定，有採職權沒收主義與義務沒
    收主義。職權沒收，指法院就屬於被告所有，並供犯罪所用
    或因犯罪所得之物，仍得本於職權為斟酌沒收與否之宣告，
    例如刑法第三十八條第一項第二款、第三款、第三項前段等
    屬之。義務沒收，又可分為絕對義務沒收與相對義務沒收二
    者。前者指凡法條規定「不問屬於犯人與否，沒收之」者屬
    之，法院就此等之物，無審酌餘地，除已證明毀滅外，不問
    屬於犯人與否或有無查扣，均應沒收之，例如刑法第二百條
    、第二百零五條、第二百零九條、第二百十九條、第二百六
    十六條第二項、毒品危害防制條例第十八條第一項前段等屬
    之；後者，供犯罪所用或因犯罪所得，且以屬於被告所有者
    為限，始應予以沒收，例如毒品危害防制條例第十九條第一
    項前段、修正前著作權法（87年1 月21日修正公布前之著作
    權法）第九十八條、肅清煙毒條例第十三條第一項是（最高
    法院89年度臺上字第5605號、93年度臺上字第2751號判決意
    旨參照）。查刑法第三十八條第二項規定：「前項第一款之
    物（違禁物），不問屬於犯罪行為人與否，沒收之。」係採
    義務沒收主義，且為絕對之義務沒收；參諸前揭1.之說明，
    凡行為人觸犯毒品危害防制條例第四條第三項之販賣第三級
    毒品罪而隨案查獲之第三級毒品，即本案經查獲之扣案愷他
    命15包，驗餘後毛重合計11.729公克，併同無從與之完全析
    離之分裝袋15只，均應依刑法第三十八條第一項第一款規定
    ，宣告沒收。至因鑑驗而業已消耗費失之部分，參諸前揭意
    旨，即毋須再贅為沒收之宣告。
  (七)至扣案之「0000000000」SIM 卡1 枚及記事簿1 本，固併係
    在被告隨身背包內起獲，並為被告之所有；惟其與本案實核
    無關聯，徵諸被告敘稱「（問：本次向『阿雄』購買愷他命
    時，有無以自己0000000000行動門號與『阿雄』作為聯絡工
    具？）沒有使用上開電話事先聯絡，我是直接到網咖店找『
    阿雄』，『阿雄』獲悉我來意後，便直接取交我15包愷他命
    。至於他為何隨身攜帶15包愷他命，我不清楚。」（本院卷
    第122 頁）「（問：本次向『阿雄』購買愷他命時，有無在
    自己扣案之記事本上記帳？）沒有。」（本院卷第122-123
    頁）自明。從而，本院當亦無從隨案併為沒收諭知。附此指
    明。
四、不另為無罪諭知之部分
  (一)公訴意旨另以：被告與「阿雄」基於共同販賣第三級毒品愷
    他命之概括犯意聯絡，由「阿雄」介紹買家，被告則自95年
    4 月底某日起，至95年6 月23日止，每隔2 至3 日，在基隆
    市○○區○○街某網路咖啡店內，向「阿雄」以每1 小包（
    約0.7 公克）500 元或600 元不等之價格，販入第三級毒品
    愷他命，除少部分供自己在其基隆市○○街6-3 號住處及基
    隆市某KTV 店內，放在香煙中施用外，其餘均於販入後不久
    ，利用扣案之「0000000000」SIM 卡做為聯絡工具，在基隆
    市○○路、福一街、百五街及五堵交流道附近之加油站等處
    ，以每1 小包600 元至1,000 元不等之價格，連續賣予綽號
    「阿良」、「菜鳥」、「福成」、「家慶」、「阿傑」、「
    志中」、「阿峰」等真實姓名年籍不詳之成年男子等不特定
    多人，並以扣案之記事簿做為記帳工具，得款再與「阿雄」
    朋分花用，因認被告關此部分之所為，亦涉犯毒品危害防制
    條例第四條第三款之販賣第三級毒品罪嫌云云。
  (二)按被告未經審判證明有罪確定前，推定其為無罪；犯罪事實
    應依證據認定之，無證據不得認定犯罪事實，刑事訴訟法第
    一百五十四條定有明文。且依同法第一百五十六條第二項規
    定：被告或共犯之自白不得作為有罪判決之唯一證據；仍應
    調查其他必要之證據，以察其是否與事實相符。蓋被告之自
    白縱使具有任意性，苟無補強證據，亦無從擔保自白之真實
    性，是立法推定其證據證明力不足，必待第二證據即補強證
    據出現，始得察其自白是否與事實相符。又所稱之補強者，
    固非以事實之全部為必要，惟亦須因補強證據與自白之相互
    利用，而足使犯罪事實獲得確信者，始足當之。即在證據法
    則上，補強證據必須補強待證事實，達於任何人均無可置疑
    之地步，亦即必須符合「超越合理懷疑原則」，始得據以論
    罪；倘有疑異，利益即應歸於被告，而為有利於被告之認定
    。此即「罪疑利益歸被告原則」之所由生，並為我國刑事司
    法實務歷來所採之見解，亦即：「認定被告有罪之事實應憑
    證據；如未能發現相當之證據，或證據不足以證明，自不能
    以推測或擬制之方法，以為裁判之基礎；且認定事實所憑之
    證據，其為訴訟上之證明，須達於通常一般人均不致有所懷
    疑，而得確信其為事實之程度者，始得據為有罪之認定；倘
    其證明尚未達到此一程度，而有合理之懷疑存在時，尚難為
    有罪之認定基礎；苟積極證據不足為不利於被告事實之認定
    時，即應為有利於被告之認定，更不必有何有利之證據；亦
    即如無確切之積極證據，足以證明犯罪事實，即令被告不能
    為有利之反證，亦不能遽論以罪責」（最高法院30年度上字
    第816 號、40年度臺上字86號、70年度臺上字第2368號、76
    年度臺上字第4986號判決意旨參照）。徵諸被告無自證己罪
    之義務，則其更無自證無罪之義務，此乃法理之所當然。尤
    以情況證據（間接證據）斷罪時，更須基於該證據在直接關
    係上所可證明之他項情況事實，本乎推理作用足以確證被告
    有罪，方為合法，不得徒憑主觀上之推想，將一般經驗上有
    利被告之其他合理情況逕予排除（最高法院32年臺上字第67
    號判例意旨參照）。
  (三)經查：「被告與『阿雄』基於共同販賣第三級毒品愷他命之
    概括犯意聯絡，由『阿雄』介紹買家，被告則自95年4 月底
    某日起，至95年6 月23日止，每隔2 至3 日，在基隆市○○
    區○○街某網路咖啡店內，向『阿雄』以每1 小包（約0.7
    公克）500 元或600 元不等之價格，販入第三級毒品愷他命
    ，除少部分供自己在其基隆市○○街6-3 號住處及基隆市某
    KTV 店內，放在香煙中施用外，其餘均於販入後不久，利用
    扣案之『0000000000』SIM 卡做為聯絡工具，在基隆市○○
    路、福一街、百五街及五堵交流道附近之加油站等處，以每
    1 小包600 元至1,000 元不等之價格，連續賣予綽號『阿良
    』、『菜鳥』、『福成』、『家慶』、『阿傑』、『志中』
    、『阿峰』等真實姓名年籍不詳之成年男子等不特定多人，
    並以扣案之記事簿做為記帳工具，得款再與『阿雄』朋分花
    用」等情節，固迭據被告坦承在卷。惟關此起訴事實，除被
    告自白以外，顯然查無其他「足可補強被告自白內容為真」
    之客觀事證，亦即，本案尚乏補強證據足以查察被告自白內
    容究否與事實相符。蓋：
  1.扣案之愷他命15包，既係「被告甫於95年6 月23日下午5、6
    時販入後，旋為警於同日晚間11時40分查獲扣案，致未及對
    外轉售牟利」（參見前述），則關此扣案之愷他命15包，當
    祇能合理證明被告於95年6 月23日下午5、6時，意圖營利而
    販入第三級毒品之事實（參見前述），而與所指「被告另自
    95年4 月底某日起，至95年6 月23日止，與『阿雄』共同販
    賣第三級毒品愷他命予綽號『阿良』、『菜鳥』、『福成』
    、『家慶』、『阿傑』、『志中』、『阿峰』等真實姓名年
    籍不詳之成年男子」等情節渺不相涉。
  2.被告雖坦承「以扣案『0000000000』SIM 卡1 枚，做為自己
    販賣愷他命予『阿良』、『菜鳥』、『福成』、『家慶』、
    『阿傑』、『志中』、『阿峰』等人之聯絡工具」，檢察官
    並曾調取「0000000000」通聯紀錄資為佐證；然關此通聯紀
    錄，至多祇能合理說明被告曾持「0000000000」SIM 卡撥接
    通話之事實。至其各次撥接通話之對象，究否綽號「阿良」
    、「菜鳥」、「福成」、「家慶」、「阿傑」、「志中」、
    「阿峰」等人？又各次撥接通話之內容，究與所指之販賣第
    三級毒品愷他命之犯行有無關聯？凡此種種，俱屬無從得知
    。尤以公訴意旨雖稱「被告藉扣案之『0000000000』SIM 卡
    1 枚，販賣愷他命予『阿良』、『菜鳥』、『福成』、『家
    慶』、『阿傑』、『志中』、『阿峰』等人」，然則未見調
    取相關通信門號之申辦資料俾供查考，則所指「阿良」、「
    菜鳥」、「福成」、「家慶」、「阿傑」、「志中」、「阿
    峰」者，究否確有其人？尤係無從擔保，遑論進而認定所指
    販賣愷他命予彼等之事實！
  3.扣案之記事簿1 本，雖或載有「阿良」、「菜鳥」、「福成
    」、「家慶」、「阿傑」、「志中」、「阿峰」等人之綽號
    ，或其所載「數字」、「代碼」明顯可疑；被告並一再聲稱
    關此「綽號」、「數字」、「代碼」之記載，概屬伊與彼等
    毒品交易之金額及數量。然徵諸被告就扣案記事簿所載內容
    之描述，非特其歷次陳述之交易情節均有不同，且所陳內容
    亦在在前、後矛盾，則所指販賣毒品記帳使用云云，實已明
    顯可疑。尤以扣案記事簿所載「數字」、「代碼」，實亦缺
    乏可資依循之客觀標準，兼以其各項記載俱屬雜亂無章，而
    顯然有別於一般記帳要求之條理井然，若謂此乃肇因於被告
    記憶力之卓越，則被告就其記帳內容所為之描述，何以竟又
    前、後不符，乃至矛盾如斯？
  4.又證人陳義得固曾於審理中證稱：「檳榔攤內聚集約10至11
    人（即正在把玩2 檯『小瑪琍』之2 名在場人及辦公室【小
    房間】內聚集之8、9人）」（本院卷第81頁）；佐以證人乙
    ○○證稱：「... 我到場時，檳榔攤的房間【即辦公室】內
    已有2 、3 人，包括檳榔攤老闆，我就參與他們聊天，過了
    沒多久（確實經過的時間我沒有印象），我見到被告也抵達
    現場，後來陸陸續續抵達現場的人數，一直在增加中，在我
    們開始打牌之前，檳榔攤的房間內總共已經聚集了8、9個人
    ... 」（本院卷第76頁）核雖足見大正檳榔攤內斯時聚集人
    數之眾；兼以「被告甫於95年6 月23日下午5、6時販入扣案
    愷他命15包，旋即趕抵上址」之行徑，自客觀以言，固足使
    一般之人就「被告到場即係意在販賣其甫行販入之愷他命15
    包」乙節產生合理懷疑。惟非特被告本人否認到場之目的係
    為販毒，即令證人乙○○亦係到庭附和彼等並未事涉不法；
    尤以本院細繹證人乙○○所指：「（問：知悉李瑞隆的聯絡
    電話？）手機0000000000。我的電話是0000000000。」「（
    問：當天在房間內的8、9人彼此如何稱呼？）有『志偉』（
    手機0000000000）、『阿成』（手機0000000000）、『再發
    』（手機0000000000）、『阿凱』（手機0000000000）、『
    文豪』（手機0000000000），其他都想不起來。」（本院卷
    第77-78 頁）等在場人之「綽號」及「手機門號」，亦均難
    與被告自白「藉由『0000000000』SIM 卡聯絡販毒事宜等情
    節」相互稽合，則遑論另行傳喚查證或藉此資為補強！
  (四)綜上，關此部分之起訴事實，既然查無其他足可與被告自白
    相佐之積極證據，參諸首開說明，本院當不能僅憑被告自白
    ，即驟論被告必有如公訴意旨所指之此部分犯行。從而，因
    認關此部分之起訴事實，尚未達於一般人均不致有所懷疑之
    程度，本諸「罪證有疑，利歸被告」之證據法則，本應為有
    利於被告之推認，即應逕以不能證明被告犯罪為由，對被告
    為無罪之諭知；惟公訴意旨既認關此部分之事實，與首開經
    本院認定有罪之部分，核有修正前刑法第五十六條連續犯之
    裁判上一罪關係，爰不就此另為無罪之諭知。
據上論斷，應依刑事訴訟法第二百九十九條第一項前段，毒品危
害防制條例第四條第三項，刑法第十一條前段、第二條第一項、
、第五十九條、第三十八條第一項第一款、修正前刑法第三十三
條第五款、修正前刑法第六十八條，判決如主文。
本案經檢察官丙○○到庭執行職務。
中　　華　　民　　國　　96　　年　　2 　　月　　14　　日
                  刑事第三庭審判長法  官  王福康
                                  法  官  何怡穎
                                  法  官  王慧惠
以上正本證明與原本無異。
對於本件判決如有不服，應於收受送達後10日內，向本院提出上
訴書狀，上訴於臺灣高等法院，並按他造當事人之人數附具繕本
。
中　　華　　民　　國　　96　　年　　2 　　月　　14　　日
                                  書記官  王一芳
附錄論罪法條：
毒品危害防制條例第4條第3項
製造、運輸、販賣第三級毒品者，處 5 年以上有期徒刑，得併科
新臺幣 5 百萬元以下罰金。
